【裁判字號】    96,重上,297
【裁判日期】    970819
【裁判案由】    返還不當得利等
【裁判全文】
臺灣高等法院民事判決                96年度重上字第 297號
上  訴  人  泰安建築物管理維護股份有限公司
法定代理人  乙○○
訴訟代理人  李富湧律師
            蔡俊有律師
被上訴人    甲○○
訴訟代理人  王雅婷律師
            林詮勝律師
上列當事人間請求返還不當得利等事件，上訴人對於中華民國96
年4 月30日臺灣臺北地方法院95年度訴字第7269號第一審判決提
起上訴，並為訴之追加，本院於97年8 月5 日言詞辯論終結，判
決如下：
    主  文
上訴、追加之訴及其假執行之聲請均駁回。
第二審（含追加之訴）訴訟費用由上訴人負擔。
    事實及理由
壹、程序方面
    按在第二審為訴之變更或追加，非經他造同意，不得為之，
    但請求之基礎事實同一、擴張應受判決事項之聲明，不在此
    限；不變更訴訟標的，而補充或更正事實上或法律上之陳述
    者，非為訴之變更或追加，民事訴訟法第446 條第1 項、第
    255 條第1 項第2 款、第3 款、第256 條分別定有明文。查
    ：
    一上訴人於95年6 月23日起訴主張：「被上訴人於79年間以
      背信、侵占手法，將上訴人公司公款新台幣（下同）
      5,342,403 元侵吞入己…被上訴人更正申報表之內容明顯
      不符…上訴人公司於79年12月31日資產負債表之之銀行存
      款為8,448,309 元，股東往來項目及應負稅捐，共計
      5,342,403 元，被上訴人侵占入己…80年8 月15日更正申
      報稅後純益…相差7,367,563 元…」，爰依民法第179 條
      、第184 條規定，請求上訴人給付5,342,403 元及自起訴
      狀繕本送達翌日起至清償日止之本息（見原審卷第1-3 頁
      ）。
    二於96年4 月12日提出準備書(三)狀，補充主張：「被上訴人
      於79年度申報營利事業所得稅資產負債表原記載上訴人公
      司銀行存款為8,448,309 元，經會計師查帳更正申報之數
      額，將上訴人公司銀行存款調整為13,790,712元，另一方
      則將股東往來借方4,655,905 元刪除，股東往來貸方減少
      592, 278元，應付票據減少28,722元、現金減少135,203
      元，以為帳面上之平衡，實際上將該存款差額侵吞入已，
      獲得不當得利26,877,024元…為證明被上訴人虛列公司向
      股東借款、利息支出、虛偽作帳之事實，提出以下事證…
      」，爰擴張訴之聲明，請求上訴人給付6,877,042 元及自
      起訴狀繕本送達翌日起至清償日止之本息（見原審卷第
      113-114 頁）。
    三原審為上訴人敗訴之判決後，上訴人提起上訴，於96年5
      月29日聲明上訴狀、8 月17日補充上訴理由狀、96年9 月
      28日補充上訴理由(二)狀，再補充主張：「被上訴人於80年
      5 月31日原始申報上訴人公司稅前純益為11,308,854元，
      嗣因開收據予客戶之收人6,707,181 元未申報，80年8 月
      15日、81年6 月9 日更正申報稅前純益為19,475,635元，
      稅後純益14,482,841元，於80年10月29日股東常會卻隱瞞
      股東稅前純益為12,598,611元，稅後純益7,605,817 元，
      少列盈餘6,877,024 元，予以侵占…獲得不當得利6,877,
      024 元」，爰依民法第179 條，並追加182 條第2項 規定
      請求（見本院卷(一)第9-13頁、第100 頁、第145 頁）。
    四上訴人於96年10月1 日補充上訴理由(三)狀，除依民法第
      179 條、第182 條第2 項請求外，追加依據民法第197 條
      第2 項請求（見本院卷(一)第151 頁）。
    五於96年10月25日補充上訴理由(四)狀，更正主張：「被上訴
      人以個人名義開設帳戶，至79年12月31日止，（將上訴人
      公司款項）存入私人帳戶及辦理定期存款56,922,370元，
      僅轉回公司47,074,888元，劉永富會計師確認79年12月31
      日該帳戶餘額為4,171,447 元，遭被上訴人提領侵占
      5,676,035 元（見本院卷(一)第160 頁）。
    六於97年4 月8 日民事補充上訴理由(六)狀，再更正主張：「
      …被上訴人帳戶…餘款4,171,447 元…係依劉永富會計師
      90年9 月25日查核報告…經調閱被上訴人完整之私人帳戶
      比對後…共計餘款為6,159,321 元，兩者相差甚多…茲不
      予引用。上訴人不當得利之金額為上訴人公司79年度營利
      事業所得稅結算申報書稅後盈餘14,482,841元與股東會確
      認盈餘7,605,817 元，相差之6,877,024 元…」（見本院
      卷(二)第3 頁」。
    七97年5 月23日擴張上訴聲明狀，又補充主張：「被上訴人
      於79年間將上訴人公司之營業收入，虛列公司向王德潤等
      人借款名義入帳，再以清償名義出帳，合計侵吞9,237,50
      0 元」，爰依民法第179 條、第197 條第2 項規定請求外
      ，又追加民法第125 條、第128 條、第184 條規定請求，
      並擴張請求被上訴人應給付9,237,500 元及自起訴狀繕本
      送達翌日起至清償日止之本息（見本院卷(二)第43-45 頁）
      。
    八本院於97年6 月25日準備程序中，行使闡明權。確認上訴
      人之上訴聲明為「請求被上訴人應給付9,237,500 元及自
      擴張聲明狀繕本送達翌日起至清償日止之本息」；確認請
      求權基礎為民法第179 條、第197 條第2 項，依民法第
      184 條請求部分撤回；確認「有關上訴人公司損益表稅前
      盈餘21,733,428元，提出股東會之稅前盈餘12,598,611元
      ，相差9,134,817 元」之事實，只是證明公司有盈餘，此
      部分不主張侵權行為及不當得利、「被上訴人名下三帳戶
      存入與支出不符」之事實部分，只是證明這三個帳戶的錢
      （被上訴人）可以自由領取，沒有主張侵權行為及不當得
      利」；「本件係被上訴人以向股東借錢為名，將公司盈餘
      款項，名義上返還股東，事實上將該等款項據為己有…屬
      不當得利」等語（見本院卷(二)第166-167 頁）。
    九被上訴人對上訴人追加依據民法第197 條第2 項規定請求
      部分，於96年10月17日及97年6 月5 日準備程序中原表示
      不予同意（見本院卷(一)第153 頁、卷(二)第167 頁），其後
      已於97年7 月2 日同意此部分之追加（見本院卷(二)第175
      頁）依前揭說明，併同上訴人所為擴張應受判決事項部分
      ，均應予准許；上訴人所為起訴事實的補充及更正部分，
      非訴之變更及追加，則併予敘明。
貳、實體方面
一、上訴人更正起訴主張：被上訴人為伊公司（更名前為泰安保
    全股份有限公司）前任董事長，竟意圖為自己不法之所有，
    於79年間將伊公司營業收入，虛列向王德潤等人借款 (如附
    表所示) 之名義入帳，再以清償借款名義出帳，侵吞
    9,237,500 元，爰依民法第179 條、197 條第2 項規定之法
    律關係，請求被上訴人給付9,237,500 元之本息。
二、被上訴人則以：伊為健全上訴人公司財務運作，因應公司實
    際經營所需及稅捐機關相關法令不同之要求，分設內、外帳
    ，二者內容或有不同，但該等帳冊均由公司出納及會計人員
    製作，伊於卸任時，已全部移交新任董事長接管；公司內、
    外帳業經會計師查帳核對，並無短少或被挪用之情事；本件
    請求權均已罹於時效等語，資為抗辯。
三、原審對上訴人之請求判決：上訴人之訴及假執行之聲請均駁
    回。上訴人不服提起上訴，聲明：(一)原判決廢棄。(二)被上訴
    人應給付上訴人新台幣（下同）9,237,500 元，及自97年5
    月27日起至清償日止，按年息百分之5 計算之利息。(三)願供
    擔保，請准宣告假執行。被上訴人則聲明：上訴駁回，如受
    不利判決，願供擔保請准宣告免為假執行。
四、按不當得利返還請求權，以無法律上之原因而受利益為其成
    立要件之一，故主張此項請求權成立之原告，應就無法律上
    之原因而受利益之事實，負舉證責任（最高法院97年度台上
    字第950 號判決參照）；當事人主張依民法第197 條第2 項
    規定，請求損害賠償義務人，返還其所受利益時，亦應就賠
    償義務人因「侵權行為受利益，致被害人受損害」之事實，
    負舉證責任。本件上訴人主張被上訴人虛列上訴人公司向王
    德潤等人借款名義作帳，列為收入，欺騙查核簽證之會計師
    及國稅局，再以清償王德潤等人借款名義出帳，做為侵占的
    準備，俟80年10月29日股東會通過泰安公司之盈餘分配等帳
    務後侵占入己，獲得9,237,500 元之不當利益云云；被上訴
    人不爭執王德潤等人未向上訴人公司借款之事實，但，否認
    侵占該款項，亦未受有任何利益等語。是依前揭說明，上訴
    人就被上訴人侵占上開款項，致受有利益之事實，應負舉證
    責任。查：
    (一)上訴人提出「79年度總帳第82頁短期借款科目明細表」，
      係「88年6 月29日會計鄭惠玲影印」而來（見本院卷(二)第
      128 頁）；借據、收據則係由「王德潤」等不同筆跡之人
      所出具之文書（見本院卷(二)第146-153 頁）；轉帳傳票上
      雖有公司向王德潤等人短期借、還款之記載，但該轉帳傳
      票上製單、出納、登帳、覆核、會計、核准各欄位均為空
      白（見本院卷(二)第129-137 頁）。此外，又無其他證據證
      明該等文書係被上訴人所偽造，及傳票、借還款收據上所
      載金額於何時、何地，以何種方法提領交付被上訴人，故
      無法據此證明被上訴人侵占9,237,500 元。
    (二)上訴人提出現金日報表、財政部台北市國稅局中北稽徵所
      函，證明上訴人公司於79年12月29日之現金及銀行存款共
      計17,938,522.5元；79年度可分配盈餘金額13,516,542元
      、80年度7,173,249 元、81年度2,177,598 元，共計22,8
      64,389元。80年1 月至81年8 月3 日間無大額現金支出，
      僅於81年度自行分配股息1,400,000 元，累積未分配盈餘
      數為21,467,389元。至被上訴人於81年8 月3 日移交時之
      現金及銀行存款金額，至少應有23,711,771元，事實上僅
      有10,557,351.5元，其中差額即係遭被上訴人侵吞之款項
      等語。惟：
      (1)上訴人提出之現金日報表，僅能證明上訴人公司於79年
        12月29日「當日」之現金及存款狀況（見本院卷(二)127
        頁）；財政部台北市國稅局中北稽徵所函則係證明國稅
        局核定上訴人公司79-81 年度未分配之盈餘而已（見本
        院卷(二)第154-155 頁）。該二文書與本件上訴人指稱被
        上訴人虛列上訴人公司向王德潤等人借款，再以還款方
        式侵占9,237,500 元之事實無關。
      (2)上開稽徵所函核定之80年度盈餘7,173,249 元，僅列載
        「80年度可分配盈餘7,173,249 元」，至於該盈餘係以
        現金、債券、票據、還是債權等形式存在，不得而知。
        上訴人逕以80年度可分配盈餘為「現金及銀行存款」7,
        173,249 元，扣減當年度股息分配1,400,000 元，加計
        79年12月29日「當日」「現金及銀行存款」17,938,522
        .5 元，即認被上訴人於81年8 月3日移交當日，上訴人
        公司應有「現金及銀行存款」23,711,771元，殊難採信
        。
      (3)上訴人又未提出其他證據證明，被上訴人僅移交現金及
        銀行存款10,557,351.5元，與「應」移交23,711,771元
        之差額「13,153,826元」，是否即為本件虛列王德潤等
        人借款之9,237,500 元，且係於何時、何地，以何種方
        法為被上訴人所侵占入，亦難以該書面記載之金額，扣
        減實際移交之金額，即認該差額為被上訴人侵占。
    (三)上訴人提出上訴人80年5 月31日之79年度營利事業所得稅
      結算申報書及資產負債表、80年8 月15日更正之79年度營
      利事業所得稅結算申報書及資產負債表、81年6 月9 日更
      正之79年度營利事業所得稅結算申報書及資產負債表，固
      可證明上訴人公司三次申報79年度營利事業所得稅結算申
      報書及資產負債表所載公司與股東往來借貸方之金額迭有
      更改。惟：
      (1)80年5 月31日申報書所檢附之資產負債表，原記載「股
        東往來借方為0 元、貸方為3,846,235 元」，80年8 月
        15日更正申報書所檢附之資產負債表固記載「股東往來
        借方為4,655,905 元、貸方為882,066 元」，然，81年
        6 月9 日申報書所檢附之資產負債表已更正為「股東往
        來借方為0 元、貸方為0 元」（分見本院卷(二)第50-52
        頁、第62頁）。
      (2)上開資產負債表所載上訴人公司向股東往來借方之金額
        ，分別為0 元、4,655,905 元、0 元，此與上訴人指訴
        被上訴人虛列向王德潤等人借款之9,237,500 元，其數
        目不符，上訴人又未提出其他證據證明80年8 月15日更
        正申報書所檢附資產負債表上所載之「4,655,905 元」
        即係王德潤等人借款「9,237,500 元」之一部，且於何
        時、何地，以何方法為被上訴人侵占，自亦難信為真實
        。
    (四)上訴人提出80年10月29日80年股東常會會議紀錄，證明被
      上訴人提交股東會議決之79年度營利事業所得稅結算申報
      書及資產負債表，係於80年8 月15日更正之申報表（見本
      院卷(二)第54-59 頁）部分，詳如前述，上訴人並無證據證
      明該資產負債表所載股東往來借方4,655,905 元係王德潤
      等人借款9,237,500 元之一部，且於何時、何地，以何種
      方式為被上訴人侵占，要難僅以上開書面所載金額之更正
      ，即認該金額確為被上訴人所侵占。
    (五)上訴人主張：比對被上訴人簽認之79年12月29日「現金日
      報表」現金及銀行存款17,938,522.5元與80年5 月31日之
      79年度營利事業所得稅結算申報書檢附之資產負債表記載
      現金及銀行存款8,623,385 元不符，相差9,315,137 元云
      云（見本院卷(二)第48頁），但：
      (1)上開「現金日報表」載明係79年12月29日製作，資產負
        債表則係載明79年12月31日製作，上訴人將不同時間之
        帳目，相互比較，無足憑採。
      (2)上開80年5 月31日之資產負債表記載現金及銀行存款
        8,623,385 元，已於81年6 月9 日更正為13,830,585元
        ，且上訴人又未能舉證證明此部分之差額即為本件被上
        訴人虛列向王德潤等人借款之9,237,500 元，且於何時
        、何地，以種何方式為被上訴人侵占，本院亦難認其主
        張為真實。
    (六)上訴人提出臺灣土地銀行信義分行函檢附之存款交易明細
      、台北區中小們業銀行營業部龍江辦事處存簿之往來紀錄
      、公司78年-79 年間之帳簿（見本院卷(二)第65-111頁），
      僅可證明被上訴人為公司設立私人帳戶往來內容之明細，
      尚不足以證明該等往來明細即為上訴人虛列向王德潤等人
      借款之9,237,500 元，且係於何時、何地，以何種方式為
      被上訴人侵占入已。
    (七)上訴人提出79年元月至12月之損益表統計表、損益表、盈
      餘分配表（見本院卷(二)第112-125） ，並無任何關於被上
      訴人虛列向王德潤等人借款9,237,500 元之記載，且亦無
      被上訴人於何時、何地，以何種方式侵占該款項之相關資
      料，亦難採為有利於上訴人之證據。
五、綜上所述，上訴人提出之證據，均不足以證明被上訴人以虛
    列上訴人公司向王德潤等人借貸之方式，事實上侵占公司營
    業收入，得利9,237,500 元之事實，則其依據民法第179 條
    及追加第197 條第2 項規定，請求上訴人給付9,237,500 元
    ，及自擴張聲明狀繕本送達翌日起（送達翌日為97年5 月27
    日）至清償日止，按年息5%計算之法定遲延利息，於法無據
    ，不應准許。原審駁回上訴人之訴及假執行之聲請，即無不
    合，上訴意旨指摘原判決不當求予廢棄改判，為無理由，應
    予駁回。上訴人追加依據民法第197 條第2 項規定，請求被
    上訴人給付系爭款項之本息及為假執行之聲請，於法亦屬無
    據，應併予駁回。
六、本件事證已臻明確，兩造其餘之攻擊防禦方法及所提之證據
    ，經審酌後認均無礙判決之結果，爰不予一一論述。
七、據上論結，本件上訴及追加之訴均無理由，依民事訴訟法第
    449 條第1 項、第78條，判決如主文。
中    華    民    國    97    年    8     月    19    日
                    民事第十五庭
                        審判長法  官  林恩山
                              法  官  郭松濤
                              法  官  陳雅玲
正本係照原本作成。
如不服本判決，應於收受送達後20日內向本院提出上訴書狀，其
未表明上訴理由者，應於提出上訴後20日內向本院補提理由書狀
（均須按他造當事人之人數附繕本）上訴時應提出委任律師或具
有律師資格之人之委任狀；委任有律師資格者，另應附具律師資
格證書及釋明委任人與受任人有民事訴訟法第466 條之1 第1 項
但書或第2 項（詳附註）所定關係之釋明文書影本。
中    華    民    國    97    年    8     月    20    日
                              書記官  葉國乾
附註：
民事訴訟法第466條之1（第1項、第2項）：
對於第二審判決上訴，上訴人應委任律師為訴訟代理人。但上訴
人或其他法定代理人具有律師資格者，不在此限。
上訴人之配偶、三親等內之血親、二親等內之姻親，或上訴人為
法人、中央或地方機關時，其所屬專任人員具有律師資格並經法
院認為適當者，亦得為第三審訴訟代理人。


司法院資訊處製作；財團法人民間司法改革基金會備份。
